【裁判字號】    95,再,17
【裁判日期】    950929
【裁判案由】    損害賠償等
【裁判全文】
臺灣高等法院高雄分院民事判決            95年度再字第17號
再審原告    甲○○
訴訟代理人  王炯棻律師
複代理人    黃永隆律師
再審被告    乙○○
            丙○○
上列當事人間請求損害賠償等事件，再審原告對於民國93年1 月
20 日 本院91年度上字第222 號確定判決提起再審之訴，本院判
決如下：
    主  文
再審之訴駁回。
再審訴訟費用由再審原告負擔。
    理  由
一、按再審之訴顯無再審理由者，得不經言詞辯論，以判決駁回
    之，民事訴訟法第502 條第2 項定有明文。
二、本件再審原告提起再審之訴，聲明求為判決：(一)本院91年度
    上字第222 號確定判決及臺灣高雄地方法院（下稱高雄地院
    ）89年度訴字第3513號判決均廢棄。(二)再審被告在第一審及
    第二審之訴均駁回。其陳述略以：
  (一)原確定判決有違背民事訴訟法第496條第1項第1款「適用法
    規顯有錯誤」之情形：
  (1)原確定判決援引業經最高法院決議不再援用之最高法院50年
    台上字第1114號判例，而為再審原告敗訴之判決，自屬民事
    訴訟法第496 條第1 項第1 款之適用法規顯有錯誤，而得據
    為再審之事由。
  (2)本件再審被告係主張姓名權受侵害而請求非財產上之損害賠
    償，惟姓名權並非民法第195 條例示之法益，且依學者通說
    認為姓名權受侵害時，被害人並無慰撫金即非財產上損害之
    請求權，必侵害姓名權同時妨害其名譽，才可依民法第195
    條請求精神上賠償，況參照現行民法第195 條第3 項規定，
    須為「情節重大」，始可請求非財產上之損害賠償。然原確
    定判決理由中未具體說明再審原告係如何侵害其姓名權且情
    節重大，其適用法規顯然不合於法律規定，自有適用法規顯
    有錯誤之再審事由。
  (3)又再審被告係主張其姓名權受侵害，而未主張名譽權受害，
    何以原確定判決遽認「‧‧‧其等名譽受損極大」？且原確
    定判決認定：「乙○○、丙○○主張其等可能日後因此根本
    無法獲得衛生機關給予學術上之研究補助」云云，並未要求
    再審被告舉證，僅以推測而在無其他證據，且未向衛生主管
    機關函查是否確實會受有無法補助之損害，而遽以認定其等
    名譽受損極大，此項認定非但有判決理由矛盾及理由不備，
    並違反民事訴訟法第338條、第277條，以及最高法院47年台
    上字第430號判例意旨，亦屬適用法規顯有錯誤。
  (4)查本院91年度上更(一)字第183 號刑事判決固認定再審原告偽
    造「研究計畫同意書」、「研究人員學經歷說明書」、「研
    究計畫基本資料表」及「付款憑證暨收據」後，據以行使並
    詐領款項，係分別犯刑法第216 條、第210 條之行使偽造私
    文書罪及同法第339 條第1 項之詐欺取財罪（惟再審原告否
    認犯行，且該判決業經最高法院於93年6 月18日以93年度台
    上字第3142號判決發回更審），然此一犯罪之直接被害人係
    行政院衛生署，再審被告並非直接被害人，此觀其二人在偵
    查中係提出告發，無法提出告訴可知，且即令再審被告確實
    受有「日後因此根本無法獲得衛生機關給予學術上之研究補
    助」之損害（再審原告否認之），但此亦為「間接」之損害
    ，並非直接之損害。原確定判決未審酌再審被告並非刑事案
    件之被害人，且再審原告並未有直接之損害，其訴並未合於
    刑事訴訟法第487 條之要件而應予駁回，卻為實體判決，其
    適用法規顯然不合於法律規定，自有適用法規顯有錯誤之再
    審事由。
  (5)再審原告並未提出百貨公司消費卡之簽帳單（刷卡單），且
    亦就上開刷卡單簽名之真正為爭執，乃原確定判決理由竟謂
    ：「上開『留言單』、『說明書』及『說明函』上『游麗芬
    』簽名之筆跡，‧‧‧與上訴人甲○○提出游麗芬於87年7
    月間分別於太平洋百貨公司、大統百貨公司、大立伊勢丹百
    貨公司消費刷卡單影本上『游麗芬』之簽名筆跡，並不相符
    」云云，則原確定判決認定事實與證據不相符，違背證據法
    則，亦屬適用法規顯有錯誤，而得依民事訴訟法第496 條第
    1 項第1 款之規定提起再審之訴。
  (二)再審原告發現未經斟酌之證物，且如經斟酌可受較有利之裁
    判，故原確定判決具有民事訴訟法第496條第1項第13款之再
    審事由：
  (1)原確定判決依證人游麗玲及何孟融之證詞而認游麗芬在婚後
    迄無工作，然依高雄地院92年度訴字第1239號偽造文書案件
    93年9 月16日庭訊筆錄所載，何孟融證述游麗芬在婚後確有
    工作，有擔任丞燕公司之健康食品直銷，也擔任國泰人壽保
    險公司之專員工作，即與原確定判決認定游麗芬婚後並無工
    作，自無擔任再審原告行政助理之可能相悖，原確定判決之
    認定顯有錯誤。而游麗芬為國泰人壽保險公司工作，參加該
    公司之研習，且為丞燕公司之健康食品擔任直銷工作；另游
    麗芬之病歷紀錄亦記載游麗芬為國泰人壽保險公司工作，為
    許醫師（即再審原告）工作，且是行政秘書，均可證明游麗
    芬具專業之保險、醫療健康、直銷、人際溝通等能力，足見
    游麗芬可輕易協助再審原告之文書行政等事務，甚至其所從
    事之工作無論是健康食品之直銷，人壽保險之招攬及再審原
    告之行政助理，均與「健康」有關，益證其擔任再審原告行
    政助理，實為有跡可循，且屬自然。而上開各情，有人身保
    險業務員教材、國泰人壽全方位保險行銷專才招募計畫及相
    關資料、丞燕國際股份有限公司相關資料等證物可稽。原確
    定判決未審酌前開高雄地院93年9 月16日之證人筆錄，而遽
    為不利於再審原告之認定，此等重要證據之提出，足以證明
    游麗芬在婚後確有工作，且該工作而可為有利於再審原告之
    認定，應屬民事訴訟法第496 條第1 項第13款發現未經斟酌
    之證物，而得以之為再審之事由。
  (2)按「當事人發見未經斟酌之證物，依民事訴訟法第四百九十
    二條第一項第十一款提起再審之訴時，其以該證物證明之事
    實，不以在前訴訟程序已經主張者為限，苟為當事人得在前
    訴訟程序提出之以為新攻擊防禦方法之事實，皆得以該證物
    證之。」最高法院26年鄂上字第56號判例可資參照。查財團
    法人中華工商鑑測研究中心鑑定報告結果，認「計畫書」及
    「請款資料」之筆跡、簽名與游麗芬之筆跡、簽名較相符，
    與再審原告甲○○之筆跡、簽名不同，因認「計畫書」及「
    請款資料」非再審原告所偽造，係對再審原告為有利之證據
    ，且該鑑定報告亦經最高法院94年度台上字第3415號刑事判
    決評估具有證據能力，而再審原告亦曾於原確定判決之審理
    時主張該鑑定報告具有證據能力，且為再審原告有利之證據
    ，詎原確定判決未斟酌該證物，並為再審原告有利之認定，
    實具有民事訴訟法第496條第1項第13款之再審事由。
三、再審被告未為何聲明及陳述。
四、按民事訴訟法第496條第1項第1 款所謂適用法規顯有錯誤，
    係指確定判決所適用之法規顯然不合於法律規定，或與現尚
    有效之判例、解釋顯然違反者而言，不包括認定事實錯誤、
    取捨證據失當、漏未斟酌證據、判決不備理由及在學說上諸
    說併存，致發生法律上見解歧異等情形在內。故若在學說上
    諸說併存，尚無法規判解可據者，不得指為用法錯誤。且解
    釋意思表示原屬事實審法院之職權，原確定判決不過就事實
    審法院所確定之事實為法律上之判斷，事實審法院解釋意思
    表示，縱有不當，亦不生適用法規顯有錯誤問題。最高法院
    90年度台再字第27號判決、63年台上字第880號判例及64 年
    台再字第140 號判例分別足資參憑。次按姓名權受侵害，依
    民法第19條及第195 條第1 項規定，並非不得請求非財產上
    之損害賠償，最高法院91年度台上字第423 號判決亦可資參
    照。經查：
  (一)本院原確定判決係以：再審被告乙○○、丙○○主張再審原
    告將其列名「婦女子宮頸抹片轉診及未診之評估研究計劃」
    之協同主持人之事實，有行政衛生署87年度科技研究發展計
    畫書附於臺灣高雄地方法院檢察署87年度偵字第25776 號詐
    欺卷內可稽，且該計畫書所附再審原告之研究人員經歷說明
    書上相關資料及填表人簽章處之乙○○、丙○○之簽名，均
    非乙○○、丙○○所填寫，復為再審原告所不爭執，另再審
    原告因偽造文書犯行，業經本院刑事庭判決有罪。又再審原
    告雖辯稱：伊將乙○○、丙○○列為研究計畫之協同主持人
    ，事先已徵得渠等之口頭同意，且係伊之助理游麗芬負責填
    寫研究人員經歷說明書，其上乙○○、丙○○之簽名亦係游
    麗芬所簽寫，係游麗芬之疏忽，未將該研究人員經歷說明書
    交由乙○○、丙○○簽名所致，伊事先並不知情云云。惟經
    原確定判決調查結果認定再審原告所辯均不足採，故於原確
    定判決理由欄四前段謂：「按按姓名權受侵害者，得請求法
    院除去其侵害，並得請求損害賠償，民法第十九條定有明文
    。而所謂姓名權之侵害，指侵害他人使用姓名之權利，如未
    經他人之同意，而使用他人姓名，即係侵害姓名權之態樣之
    一；且姓名權受侵害者，得請求財產上及非財產上之損害賠
    償（最高法院五十年台上字第一一一四號判例參照）。」；
    併又於理由欄五前段認定：「綜據上述，上訴人乙○○、丙
    ○○以其等之姓名權受上訴人甲○○侵害，依民法第十九條
    之規定請求上訴人甲○○賠償非財產上之損害，及排除侵害
    姓名權之適當處分，即屬有據。」等情，為其判斷之理由，
    此業據本院依職權調閱本院91年度上字第222 號損害賠償事
    件之全案卷證查明屬實，並有再審原告提出該事件之原確定
    判決影本一份在卷可稽。足徵本院原確定判決係以民法第19
    條規定，判決再審原告敗訴，並須賠償再審被告非財產上之
    損害等情，堪以認定。按上開確定判決之認定，均係本乎其
    獨立見解，依職權所為判斷，並無違反現行有效之判例或解
    釋情形。雖原確定判決所引用之最高法院50年台上字第1114
    號判例，業經最高法院決議不再援用，並於91年9 月9 日公
    告，惟觀其不再援用之理由係謂：「民法第195 條增訂第3
    項，本則判例不再援用。」等語，並非該則判例違背現存之
    法律見解或解釋，故與再審原告所主張姓名權之侵害是否須
    達「情節重大」；且是否須同時侵害「名譽」始可請求精神
    慰撫金損害之爭議並無相關。縱原確定判決不援用該則判例
    ，對於判決結果亦無影響，難認原確定判決引用該已不再援
    用之判例，即屬適用法規顯有錯誤。且縱認在學說討論上，
    對姓名權遭受侵害可否請求精神慰撫金此一問題容有不同之
    見解，惟揆諸上開最高法院判例及裁判意旨，解釋意思表示
    或對事實之法律判斷，原屬事實審法院之職權，原確定判決
    不過就其所確定之事實為法律上之判斷，原確定判決解釋當
    事人間之意思表示或判斷事實，縱有認定事實錯誤、取捨證
    據失當或漏未斟酌證據之問題，亦不生適用法規顯有錯誤問
    題。況原確定判決已就其如何認定再審原告有偽造並不當使
    用再審被告之姓名，且再審原告應依民法第19條之規定對再
    審被告負損害賠償之責等情，詳加論述，如上所述，亦無漏
    未斟酌證據及認定事實錯誤之情形。是再審原告猶執前詞，
    爭執其並未偽造再審被告之姓名，原確定判決違背證據法則
    、適用法規顯有錯誤云云，即顯無理由。
  (二)又與國家或社會同時被害之個人，仍不失為因犯罪而直接被
    害之人，自非不得對之提起刑事附帶民事訴訟，請求賠償損
    害。最高法院73年台上字第4817號判例及同院88年度台抗字
    第116 號裁定意旨足資參照。經查，再審被告乃再審原告偽
    造其姓名於文書上，並執以行使而詐財之被害人，如上所述
    ，則再審原告所犯之罪，縱係對於侵害社會法益之犯罪，亦
    同時侵害再審被告之權利，則再審被告仍不失為因再審原告
    犯罪而直接被害之人，自亦得對再審原告提起刑事附帶民事
    訴訟，請求賠償損害。再審原告以再審被告並非犯罪而直接
    被害之人，自不得提起刑事附帶民事訴訟為由，認原確定判
    決適用法規顯有錯誤云云，亦不足採信。
五、再按民事訴訟法第496條第1項第13款所謂當事人發見未經斟
    酌之證物或得使用該證物者，係指前訴訟程序事實審之言詞
    辯論終結前已存在之證物，因當事人不知有此，致未經斟酌
    現始知之者而言，若其證據在前訴訟程序中業已提出，經法
    院審核不予採取者，自不得據為再審之理由。最高法院91年
    度台聲字第358號、同院91年度台聲字第219號裁定意旨可資
    參照。又「當事人提起再審之訴，以發現未經斟酌或得使用
    之證據為理由者，必以該證據若經斟酌可受較有利益之裁判
    者為限。」最高法院18年上字第710 號亦著有判例可供參憑
    。故依民事訴訟法第496 條第1 項第13款規定提起再審之訴
    ，須當事人發現之證物，於前訴訟程序未經斟酌，且一經斟
    酌，即可受較有利之裁判者為相當，若該證物在前訴訟程序
    中已經斟酌，或縱經斟酌，亦不能受較有利之裁判者，即不
    得據以提起再審之訴。經查，再審原告雖主張伊於原確定判
    決審理時，已提出財團法人中華工商鑑測研究中心鑑定報告
    結果，該鑑定結果認「計畫書」及「請款資料」之筆跡、簽
    名與訴外人游麗芬之筆跡、簽名較相符，與再審原告甲○○
    之筆跡、簽名不同，故可證明「計畫書」及「請款資料」非
    再審原告所偽造，係對再審原告有利之證據，詎原確定判決
    未斟酌該證物，並為再審原告有利之認定，實具有民事訴訟
    法第496 條第1 項第13款之再審事由云云。惟查，上開證物
    並非再審原告在前訴訟程序事實審之言詞辯論終結前不知有
    此證物，致未經斟酌，現始知之者，且該證據在前訴訟程序
    中業經再審原告提出，經本院原確定判決審核後認不予採取
    之事實，為再審原告所不爭，則再審原告再執該證物主張原
    確定判決有民事訴訟法第496 條第1 項第13款之再審事由云
    云，實不足採信。至於高雄地院92年度訴字第1239號偽造文
    書案件93年9 月16日之庭訊筆錄，係於本院原確定判決於93
    年1 月20日宣判後方始出現之證物，並非本院原確定判決前
    訴訟程序事實審之言詞辯論終結前已存在之證物，因再審原
    告不知有此，致未經斟酌現始知之者，參照上開最高法院裁
    定意旨，再審原告以該筆錄證物作為民事訴訟法第496 條第
    1 項第13款之再審事由，亦屬無據。況證人何孟融於高雄地
    院92年度訴字第1239號偽造文書案件93年9 月16日庭訊筆錄
    ，雖證述訴外人游麗芬在婚後確有工作等語，惟縱認游麗芬
    在婚後確有工作，亦無法直接證明游麗芬曾任職再審原告之
    行政助理，並認定再審被告之姓名係游麗芬所偽造等有利於
    再審原告之事實。故該筆錄證物縱經原確定判決斟酌，亦非
    可使再審原告受較有利益之判決。從而，再審原告以原確定
    判決有民事訴訟法第496 條第1 項第13款之再審事由，提起
    本件再審之訴，亦顯無理由。
六、綜上所述，再審原告依民事訴訟法第496 條第1 項第1 款、
    第13款之規定，提起本件再審之訴，均顯無理由，爰不經言
    詞辯論，逕以判決駁回之。
據上論結，本件再審之訴為顯無理由，依民事訴訟法第502 第2
項、第78條，判決如主文。
中    華    民    國    95    年    9     月    29    日
                            民事第三庭
                                審判長法官       張國彬
                                法      官       簡色嬌
                                法      官       楊富強
以上正本證明與原本無異。
如對本判決上訴，須於判決送達後20日內向本院提出上訴狀，其
未表明上訴理由者，應於上訴後20日內向本院提出上訴理由書（
均須按他造當事人之人數附繕本）。上訴時應提出委任律師或具
有律師資格之人之委任狀，並依附註條文規定辦理。
中    華    民    國    95    年    9     月    29    日
                                書  記  官       劉博文
附註：
民事訴訟法第466 條之1 ：
對於第二審判決上訴，上訴人應委任律師為訴訟代理人，但上訴
人或其法定代理人具有律師資格者，不在此限。
上訴人之配偶、三親等內之血親、二親等內之姻親，或上訴人為
法人、中央或地方機關時，其所屬專任人員具有律師資格並經法
院認適當者，亦得為第三審訴訟代理人。第1 項但書及第2 項情
形，應於提起上訴或委任時釋明之。


司法院資訊處製作；財團法人民間司法改革基金會備份。
